ACORDAO-COMPLETO-2383092

ACÓRDÃO 13097/2019 ATA 44/2019 - SEGUNDA CÂMARA

VISTA, relatada e discutida esta tomada de contas especial, instaurada pela Caixa Econômica Federal em desfavor do Instituto Brasileiro de Desenvolvimento Econômico e Social e de Luís Airton de Oliveira em razão de omissão no dever de prestar contas de recursos recebidos por meio de contrato de repasse que teve por objetivo a implantação de sistema de gestão mercadológica na Central de Comercialização da Agricultura Familiar (Cecaf) da Ceasa de Pernambuco. 
	ACORDAM os ministros do Tribunal de Contas da União, reunidos em sessão da 2ª Câmara, ante as razões expostas pela relatora, e com fundamento nos arts. 1º, inciso I, 12, § 3º, 16, incisos II e III, alínea "b", 19, parágrafo único, 23, incisos II e III, 26, 28, incisos I e II, e art. 58, inciso I, da Lei 8.443/1992 c/c os arts. 145, 202, §§ 6º e 8º, 209, inciso II, § 4º, 214, incisos II e III, alínea "a", 215 a 217 e 268, inciso I, do Regimento Interno do TCU, em:
9.1. considerar não admissível a resposta apresentada por terceiro não integrante das partes da relação processual ante sua ilegitimidade ativa para praticar atos processuais;
9.2. considerar revéis o Instituto Brasileiro de Desenvolvimento Econômico e Social e Luís Airton de Oliveira;
9.3. julgar regulares com ressalva as contas do Instituto Brasileiro de Desenvolvimento Econômico e Social, dando-lhe quitação;
9.4. julgar irregulares as contas de Luís Airton de Oliveira;
9.5. aplicar a Luís Airton de Oliveira multa no valor de R$ 5.000,00 (cinco mil reais) , a ser recolhida aos cofres do Tesouro Nacional, com atualização monetária calculada da data deste acórdão até o pagamento, se efetuado após o vencimento do prazo abaixo estipulado;
9.6. fixar prazo de 15 (quinze) dias, a contar da notificação, para comprovação, perante o Tribunal, do recolhimento da dívida acima imputada;
9.7. autorizar a cobrança judicial da dívida, caso não atendida a notificação;
9.8. autorizar o pagamento da dívida em até 36 (trinta e seis) parcelas mensais consecutivas, caso venha a ser solicitado pelo responsável antes do envio do processo para cobrança judicial;
9.9. fixar o vencimento da primeira parcela em 15 (quinze) dias, a contar do recebimento da notificação, e o das demais a cada 30 (trinta) dias, com incidência dos respectivos encargos legais sobre o valor de cada parcela;
9.10. alertar ao responsável que a inadimplência de qualquer parcela acarretará vencimento antecipado do saldo devedor;
9.11. dar ciência desta deliberação aos responsáveis, à Secretaria de Agricultura Familiar e Cooperativismo do Ministério da Agricultura, Pecuária e Abastecimento e à Gerência Nacional de Operações de Transferências de Recursos Públicos, da Caixa Econômica Federal.

TOMADA DE CONTAS ESPECIAL. Tomada de Contas Especial instaurada no âmbito da Secretaria Especial daAgricultura Familiar e Desenvolvimento Agrário, Execução parcial do objeto, sem funcionalidade, e omissão no dever de prestar contas referente ao Contrato de Repasse  286.219-66/2009, Siconv 703174.

Segunda Câmara

Secretaria Especial de Agricultura Familiar e Desenvolvimento Agrário.

3. Responsáveis: Instituto Brasileiro de Desenvolvimento Econômico e Social - Ibradec (CNPJ 03.672.303/0001-49) e Luís Airton de Oliveira (CPF XXX.796.021-XX).

13.1. Ministros presentes: Augusto Nardes (na Presidência), Aroldo Cedraz, Raimundo Carreiro e Ana Arraes (Relatora).
13.2. Ministro-Substituto presente: André Luís de Carvalho.

ANA ARRAES

Adoto como relatório a instrução elaborada pela Secretaria de Controle Externo de Tomada de Contas Especial, que contou com a anuência de seu corpo dirigente e do representante do Ministério Público junto ao TCU (peças 17 a 20) :
"INTRODUÇÃO
1.	Trata-se de Tomada de Contas Especial (TCE) instaurada pela Caixa Econômica Federal (CEF) , na qualidade de instituição interveniente, tendo como órgão Concedente o Ministério do Desenvolvimento Agrário (MDA) , em desfavor do Instituto Brasileiro de Desenvolvimento Econômico e Social - Ibradec (CNPJ 03.672.303/0001-49) e do Sr. Luís Airton de Oliveira (CPF XXX.796.021-XX) , relativamente ao Contrato de Repasse CT-286.219-66/2009/MDA/Caixa (Siconv 703174, peça 1, p. 77-87) , que tinha por objeto a "implantação de sistema de gestão mercadológica na Cecaf/PE" (peça 1, p. 30-56) , de acordo com o Projeto de Atividades aprovado (peça 1, p. 61-74) .
HISTÓRICO
2.	O Contrato de Repasse teve vigência de 14/7/2009 a 30/11/2015 (após sucessivas prorrogações, a última à peça 1, p. 95) e data-limite para prestação de contas até trinta dias após o término da vigência do contrato (Cláusula Décima Segunda do CR, item 12, peça 1, p. 84) , ou seja, 30/12/2015.
3.	O aludido Contrato, cujo início da execução do objeto se deu em 4/8/2009 (peça 2, p. 60, item 3) , previa, em sua Cláusula Quarta, valor de repasse de RS 437.250,00 e contrapartida de R$ 48.600,00 (peça 1, p. 80) , que corresponde a 10,09% do investimento, totalizando R$ 485.850,00, dos quais R$ 481.453,01 foram desbloqueados ao contratado, conforme tabela abaixo (adaptada do Parecer Consubstanciado à peça 1, p. 8 e assumida como verídica) :
	Data de desbloqueio
	Repasse
	Contrapartida
	Total

	29/12/2009
	307.467,00
	17.640,00
	325.107,00

	27/4/2011
	101.515,00
	23.760,00
	125.275,00

	26/3/2013
	23.871,01
	7.200,00
	31.071,01

	Totais
	432.853,01
	48.600,00
	481.453,01

4.	Quanto às providências internas adotadas, tem-se que, em 25/3/2011, o MDA enviou à Caixa o REA referente à 1ª parcela dos repasses, com Parecer Técnico s/nº aprovando-o e o homologado, no total executado de R$ 324.998,62 (peça 1, p. 98-103) .
5.	Em 31/9/2011, foram apresentados pelo Ibradec os seguintes documentos:
a)	Anexo 01 - Inclusão de solicitação de TA no Siconv (peça 2, p. 3-5) ;
b)	Anexo 02 -0 Justificativa: demonstração do estágio das atividades (peça 2, p. 6-8) ;
c)	Anexo 03 - Novo cronograma de execução físico-financeiro (cronograma de desembolso) - (peça 2, p. 9-10) .
d)	Anexo 04 - Comprovante - depósito de taxa de publicação DOU (peça 2, p. 11-12) ;
e)	Anexo 05 - Execução de receitas e despesas (peça 2, p. 13-14) ;
f)	Anexo 06 - Relatório de Execução físico-financeira (peça 2, p. 15-18) ;
g)	Anexo 07 - Relação de Pagamentos (peça 1, p. 116-118) .
6.	Em 24/8/2012, foi a vez da aprovação e homologação da 2ª parcela dos repasses, novamente com Parecer Técnico 36/2012 pela aprovação e, portanto, homologação do REA, no valor executado de R$ 125.275,00 (peça 1, p. 104-112) .
7.	Em 20/3/2013, foi expedido parecer acerca da comprovação da execução físico-financeira da 2ª parcela (peça 1, p. 113-114) , que consignando diversos apontamentos relativos a valores, posicionou-se favoravelmente pela aprovação - inclusive da contrapartida - e pela liberação da 3ª parcela.
8.	Em 5/2/2013, o Ibradec, por meio do Documento 32/2013 (peça 1, p. 115-116) , solicitou a liberação da 3ª parcela, no valor de R$ 28.268,00.
9.	Em 2/7/2015, foi elaborado o Parecer Consubstanciado (peça 1, p. 8-10) . As principais conclusões do documento técnico são as seguintes:
a)	O terceiro desbloqueio de recursos, de R$23.871,01, datado de 26/3/2013, não teve comprovação da execução física das atividades programadas, não foi apresentado REA final homologado pelo Gestor, não sendo possível afirmar se foi gerado o benefício social esperado;
b)	Do valor previsto para os repasses do contrato (R$ 437,250,00 de recursos federais e R$ 48.600,00 de contrapartida) , totalizando R$ 485.850,00, foram desbloqueados R$ 481.451,01, consoante parcelas a seguir discriminadas:
	Data do desbloqueio
	Repasse
	Contrapartida
	Total

	29/12/2009
	R$ 307.467,00
	R$ 17.640,00
	R$ 325.107,00

	27/4/2011
	R$ 101.515,00
	R$ 23.760,00
	R$ 125.275,00

	26/3/2013
	R$ 23.871,01
	R$ 7.200,00
	R$ 31.071,01

c)	A contrapartida possui natureza física, razão por que não há condições técnicas de se afirmar se houve aporte, porque só o REA final homologado permitiria tal aferição;
d)	As prestações de contas das duas primeiras parcelas foram apresentadas e aprovadas, após encaminhamento dos respectivos REAs homologados, sendo elas:
	Data de aprovação da PCP
	Valor de Repasse
OGU
	Contrapartida
física
	Total

	5/4/2011
	R$ 307.358,62
	R$ 17.640,00
	R$ 324.998,62

	20/3/2013
	R$ 97.997,98
	R$ 23.760,00
	R$ 121.757,98

e)	Houve prestação final de contas inserida no Siconv, sem análise por conta da ausência do REA final homologado, da terceira parcela, a saber:
	Valor de Repasse
OGU
	Contrapartida
física
	Total

	R$ 26.160,00
	R$ 7.200,00
	R$ 33.360,00

f)	Foi utilizado, da conta corrente específica, o montante de R$ 432.561,13;
g)	Com base nos documentos de liquidação incluídos no Siconv, em cotejo com o valor debitado da conta corrente vinculada, constatou-se que há uma diferença de R$ 1.044,53, a ser incluída na prestação de contas;
h)	O saldo de repasse remanescente acrescido dos rendimentos auferidos na poupança resultaram no montante de R$ 24.905,80, devolvido à União em 29/6/2015;
i)	O fato que enseja a instauração de TCE é a ausência de recebimento do REA final homologado. O contratado foi cientificado da citada irregularidade, por meio de correio eletrônico, telefonemas e ofício, tendo sido solicitada a apresentação da documentação; apesar dos esforços da Caixa/Gigov, restaram infrutíferas as tentativas de solução do problema, o que levou à expedição de notificação, alertando a premência da instauração da TCE.
10.	Em 10/7/2015, foi iniciado processo de TCE pela instituição interveniente, com fundamento no art. 38, I, da IN-STN 1/1997 (peça 1, p. 6) .
11.	Em 7/5/2018, mensagem eletrônica (e-mail) cita que o REA da 3ª parcela teve análise apontando para diligência realizada ao Ibradec visando ao envio de documentos e justificativas para sua homologação, ainda não atendida até aquela data (peça 1, p. 11) .
12.	Em 8/5/2018, consta a inadimplência registrada por meio da Nota de Lançamento 2015NL800270 e da Nota 2018NS000694 (peça 2, p. 49-50) .
13.	Constam extratos bancários e documentos afins extraídos em diferentes períodos (peça 2, p. 19-40) , além de resumo dos extratos bancários (peça 2, p. 41) .
14.	Em 10/5/2018, foi elaborado o Relatório do Tomador de Contas TCE Nº 271/2018, da Caixa, (peça 1, p. 51-55) , que ratificou os posicionamentos técnicos precedentes, corroborando que houve execução de 91,80% do objeto pactuado, mas que não é possível afirmar que o percentual executado apresenta funcionalidade, nem que o objetivo social proposto no plano de trabalho foi atendido; e, ainda, que, relativamente à 3ª parcela liberada, a entidade não apresentou documentação para homologação do REA, nem prestou contas dos recursos. 
15.	Desse modo, o aludido Relatório apontou para a reprovação das contas por execução parcial do objeto, sem funcionalidade, e omissão no dever de prestar contas, quantificou o débito em R$ 432.853,01, com data de origem de 29/12/2009, e atribuiu a responsabilidade solidária ao Ibradec e ao Sr. Luís Airton de Oliveira (Gestão 14/1/2008 aos dias atuais) . No tópico V do Relatório, constou quadro-resumo da notificação expedida visando à regularização das contas e o ressarcimento do dano, reproduzindo-se, a seguir, com adaptações (peça 2, p. 53) :
	NOTIFICAÇÕES AOS RESPONSÁVEIS

	Responsáveis
	Ofício/
Edital
	Emissão
	Localização
Ofício (Peça 1, p.) 
	Ciência
	AR/Doc
 (Peça 1, p.) 

	Ibradec e Luís Airton de Oliveira
	471/2014
	7/3/2014
	13
	21/3/2014
	14

16.	Em 26/7/2018, foi elaborado o Relatório de Auditoria de TCE Nº 62/2018-0730184, da Secretaria de Controle Interno da Presidência da República (peça 2, p. 65-67) , concordante com o Relatório de TCE. Foram emitidos, ainda, na mesma data, o Certificado de Auditoria (peça 2, p. 68) e o Parecer do Dirigente de Controle Interno (peça 2, p. 70) , ambos pela irregularidade das contas.
17.	Em 14/8/2018, foi emitido o Pronunciamento Ministerial (peça 2, p. 74) atestando conhecimento das conclusões do Relatório, Certificado e Parecer do Controle Interno da Presidência da República e, em 15/8/2018, o processo foi encaminhado ao TCU (peça 2, p. 77) , para fins de julgamento.
18.	Na instrução inicial (peça 7) , analisando-se os documentos nos autos, concluiu-se pela necessidade de realização de citação e audiência, nos seguintes moldes:
19.	CITAÇÃO
19.1.	Irregularidade: não comprovação da boa e regular gestão dos recursos transferidos por meio do Contrato de Repasse CT-286.219-66/2009/MDA/Caixa (Siconv 703174) , decorrente da omissão no dever de prestar contas, da ausência do Relatório de Execução de Atividades (REA) homologado pelo MDA e da execução parcial do objeto, sem funcionalidade;
19.2.	Valor original do débito e data:
	Data de origem
	Valor histórico

	29/12/2009
	307.467,00

	27/4/2011
	101.515,00

	26/3/2013
	23.871,01

19.3.	Responsáveis solidários:
19.3.1.	Instituto Brasileiro de Desenvolvimento Econômico e Social - Ibradec (CNPJ 03.672.303/0001-49) ;
19.3.1.1.	Conduta: omitir-se no dever de prestar contas dos recursos transferidos por meio do Contrato de Repasse CT-286.219-66/2009/MDA/Caixa, quando deveria tê-lo feito até 30/12/2015, não apresentar o Relatório de Execução de Atividades (REA) homologado pelo MDA e ter executado parcialmente o objeto, não o dotando de funcionalidade;
19.3.2.	Sr. Luís Airton de Oliveira (CPF XXX.796.021-XX) ;
19.3.2.1.	Conduta: omitir-se no dever de prestar contas dos recursos transferidos por meio do Contrato de Repasse CT-286.219-66/2009/MDA/Caixa, quando deveria tê-lo feito até 30/12/2015, não apresentar o Relatório de Execução de Atividades (REA) homologado pelo MDA e ter executado parcialmente o objeto, não o dotando de funcionalidade;
20.	AUDIÊNCIA
20.1.	Irregularidade: não cumprimento do prazo originalmente estipulado para prestação de contas final dos recursos recebidos no âmbito do Contrato de Repasse CT-286.219-66/2009/MDA/Caixa;
20.1.1. Responsável: Sr. Luís Airton de Oliveira (CPF XXX.796.021-XX) ;
20.1.1.1. Conduta: descumprir o prazo originalmente estipulado para prestação de contas final dos recursos federais recebidos no âmbito do Contrato de Repasse CT-286.219-66/2009/MDA/Caixa, que se encerrou em 30/12/2015.
EXAME TÉCNICO
21.	Em cumprimento ao pronunciamento da Unidade, de 15/3/2019 (peça 9) , foi promovida a citação e a audiência dos responsáveis, nos moldes a seguir:
	Responsável
	Ofício
	Data do ofício
	Data de Recebimento do Ofício
	Nome do Recebedor do Ofício
	Observação
	Fim do Prazo para defesa

	Ibradec
	1172/2019-TCU/SECEX-TCE (peça 10) 
	31/3/2019
	10/4/2019 (vide AR de peça 12) 
	Terceiros
	Ofício recebido no endereço da instituição, conforme pesquisa de endereço no Sistema da Receita Federal (peça 4) .
	26/4/2019

	Luis Airton de Oliveira
	1173/2019-TCU/SECEX-TCE (peça 11) 
	31/3/2019
	10/4/2019 (vide AR de peça 13) *
	Terceiros
	Ofício recebido no endereço da instituição, conforme pesquisa de endereço no Sistema da Receita Federal (peça 5) .
	26/4/2019

 (*) consta devolução, a posteriori, consoante peça 14, por motivo de "desconhecido"
i. 	Da admissibilidade de resposta apresentada por terceiros nos autos
22.	Consta resposta apresentada em papel com timbre do Ibradec, de 24/4/2019, por pessoa que se diz "associada" do Instituto, em resposta ao Ofício 1173/2019, endereçado ao Sr. Luis Airton de Oliveira (peça 15) , que não possui legitimidade nos autos para interceder nem em nome do Instituto (consoante sistema CNPJ) , nem em nome do responsável, Sr. Luiz Airton de Oliveira. Como não há registro de procuração ou outro documento legal que habilite o signatário da peça 15, nem qualquer comprovação de ser o representante legal do Ibradec, o exame do conjunto documental resta prejudicado. 
23.	Nesse caso, mesmo o princípio da verdade material não pode excepcionalmente operar, no uso do poder discricionário e na linha costumeiramente adotada por esta Corte de Contas de acolhimento de defesas nessa etapa processual, porque falta a legitimidade para agir em nome de outrem. 
24.	Sequer há, nos autos, prova de que o signatário da resposta à peça 15, Sr. Luís Henrique Sganzella Lopes (CPF XXX.738.091-XX) , seja associado do Ibradec, e, ainda que o fosse, só respondem em nome do Instituto os que possuem poderes para tanto, não tendo havido provas, nos autos, de que ele detenha tais poderes.
25.	Sendo assim, não há como examinar a peça de defesa apresentada por carência de legitimidade do defendente, ante a falta de amparo legal, devendo ser considerada inadmissível.
26.	Todavia, por dever de ofício, registra-se que, na aludida peça, foram anexados documentos médicos que comprovariam o estado debilitado de saúde do responsável, que teria sofrido acidente, encontrando-se em estado de "confusão mental" (queda da própria altura, com convulsão frontal bilateral e hematoma subdural, tendo realizado cirurgia no cérebro para drenagem de hematoma) , com prognóstico incerto e situação de impasse causado pelo déficit cognitivo - peça 15, p. 5 e 59 a 62) .
ii. 	Da validade das notificações
27.	Preliminarmente, cumpre tecer breves considerações sobre a forma como são realizadas as comunicações processuais no TCU. A esse respeito, destacam-se o art. 179, do Regimento Interno do TCU (Resolução 155, de 4/12/2002) e o art. 4º, inciso III, § 1º, da Resolução TCU 170, de 30 de junho de 2004, in verbis:
Art. 179. A citação, a audiência ou a notificação, bem como a comunicação de diligência, farse-ão:
I - mediante ciência da parte, efetivada por servidor designado, por meio eletrônico, fac-símile, telegrama ou qualquer outra forma, desde que fique confirmada inequivocamente a entrega da comunicação ao destinatário;
II - mediante carta registrada, com aviso de recebimento que comprove a entrega no endereço do destinatário;
III - por edital publicado no Diário Oficial da União, quando o seu destinatário não for localizado
 (...) 
Art. 3º As comunicações serão dirigidas ao responsável, ou ao interessado, ou ao dirigente de órgão ou entidade, ou ao representante legal ou ao procurador constituído nos autos, com poderes expressos no mandato para esse fim, por meio de:
I - correio eletrônico, fac-símile ou telegrama;
II - servidor designado;
III - carta registrada, com aviso de recebimento;
IV - edital publicado no Diário Oficial da União, quando o seu destinatário não for localizado, nas hipóteses em que seja necessário o exercício de defesa".
Art. 4º. Consideram-se entregues as comunicações:
I - efetivadas conforme disposto nos incisos I e II do artigo anterior, mediante confirmação da ciência do destinatário;
II - realizadas na forma prevista no inciso III do artigo anterior, com o retorno do aviso de recebimento, entregue comprovadamente no endereço do destinatário;
III - na data de publicação do edital no Diário Oficial da União, quando realizadas na forma prevista no inciso IV do artigo anterior.
§ 1º O endereço do destinatário deverá ser previamente confirmado mediante consulta aos sistemas disponíveis ao Tribunal ou a outros meios de informação, a qual deverá ser juntada ao respectivo processo.
 (...) 
28.	Bem se vê, portanto, que a validade da citação via postal não depende de que o aviso de recebimento seja assinado pelo próprio destinatário da comunicação, o que dispensa, no caso em tela, a entrega do AR em "mãos próprias". A exigência da norma é no sentido de o Tribunal verificar se a correspondência foi entregue no endereço correto, residindo aqui a necessidade de certeza inequívoca. 
29.	Não é outra a orientação da jurisprudência do TCU, conforme se verifica dos julgados a seguir transcritos:
São válidas as comunicações processuais entregues, mediante carta registrada, no endereço correto do responsável, não havendo necessidade de que o recebimento seja feito por ele próprio (Acórdão 3648/2013-TCU-Segunda Câmara, Relator Ministro JOSÉ JORGE) ;
É prescindível a entrega pessoal das comunicações pelo TCU, razão pela qual não há necessidade de que o aviso de recebimento seja assinado pelo próprio destinatário. Entregandose a correspondência no endereço correto do destinatário, presume-se o recebimento da citação. (Acórdão 1019/2008-TCU-Plenário, Relator Ministro BENJAMIN ZYMLER) ;
As comunicações do TCU, inclusive as citações, deverão ser realizadas mediante Aviso de Recebimento - AR, via Empresa Brasileira de Correios e Telégrafos, bastando para sua validade que se demonstre que a correspondência foi entregue no endereço correto. (Acórdão 1526/2007-TCU-Plenário, Relator Ministro AROLDO CEDRAZ) .
30.	A validade do critério de comunicação processual do TCU foi referendada pelo Supremo Tribunal Federal, nos termos do julgamento do MS-AgR 25.816/DF, por meio do qual se afirmou a desnecessidade da ciência pessoal do interessado, entendendo-se suficiente a comprovação da entrega do "AR" no endereço do destinatário:
EMENTA: AGRAVO REGIMENTAL. MANDADO DE SEGURANÇA. DESNECESSIDADE DE INTIMAÇÃO PESSOAL DAS DECISÕES DO TRIBUNAL DE CONTAS DA UNIÃO. ART. 179 DO REGIMENTO INTERNO DO TCU. INTIMAÇÃO DO ATO IMPUGNADO POR CARTA REGISTRADA, INICIADO O PRAZO DO ART. 18 DA LEI nº 1.533/51 DA DATA CONSTANTE DO AVISO DE RECEBIMENTO. DECADÊNCIA RECONHECIDA. AGRAVO IMPROVIDO.
O envio de carta registrada com aviso de recebimento está expressamente enumerado entre os meios de comunicação de que dispõe o Tribunal de Contas da União para proceder às suas intimações.
O inciso II do art. 179 do Regimento Interno do TCU é claro ao exigir apenas a comprovação da entrega no endereço do destinatário, bastando o aviso de recebimento simples.
31.	No caso vertente , a citação dos responsáveis se deu em endereço proveniente de pesquisas realizadas pelo TCU (vide parágrafo 21 retro) , de forma zelosa, em endereço constante nos sistemas CPF/CNPJ da Receita (peça 4 e 5) . A entrega dos ofícios citatórios (peças 10 e 11) nesses endereços ficaram comprovadas, conforme ARs nas peças 12 e 13, assinados por terceiros.
32.	Nos processos do TCU, a revelia não leva à presunção de que seriam verdadeiras todas as imputações levantadas contra os responsáveis, diferentemente do que ocorre no processo civil, em que a revelia do réu opera a presunção da verdade dos fatos narrados pelo autor. Dessa forma, a avaliação da responsabilidade do agente não pode prescindir da prova existente no processo ou para ele carreada. 
33.	Ao não apresentarem suas defesas, os responsáveis deixaram de produzir prova da regular aplicação dos recursos sob suas responsabilidades, em afronta às normas que impõem aos gestores públicos a obrigação legal de, sempre que demandados pelos órgãos de controle, apresentar os documentos que demonstrem a correta utilização das verbas públicas, a exemplo do contido no art. 93 do Decreto-Lei 200/67:
Quem quer que utilize dinheiros públicos terá de justificar seu bom e regular emprego na conformidade das leis, regulamentos e normas emanadas das autoridades administrativas competentes.
34.	Mesmo a alegação de defesa não sendo apresentada, considerando o princípio da verdade material que rege esta Corte, procurou-se buscar, em manifestações dos responsáveis na fase interna desta TCE, se havia algum argumento que pudesse ser aproveitado em seu favor. Assim, não foi localizado documento de defesa, além dos já analisados nos autos, que pudessem socorrer os responsáveis. Logo, não há apresentação de justificativas plausíveis nem documentação apta a comprovar a boa e regular gestão dos recursos, até este momento processual.
35.	Vale ressaltar que a pretensão punitiva do TCU, conforme Acórdão 1441/2016-TCU-Plenário, que uniformizou a jurisprudência acerca dessa questão, subordina-se ao prazo geral de prescrição indicado no art. 205 do Código Civil (CC) , que é de 10 anos, contado da data de ocorrência da irregularidade sancionada, nos termos do art. 189 do CC, sendo este prazo interrompido pelo ato que ordenar a citação, a audiência ou a oitiva do responsável. No caso em exame, não ocorreu a prescrição, uma vez que o fato gerador remonta a 30/12/2015 (prazo final para prestação de contas) , e o ato de ordenação da citação ocorreu em 15/3/2019 (peça 9) . 
36.	Em se tratando de processo em que as partes interessadas não se manifestaram acerca das irregularidades imputadas, não há elementos para que se possa efetivamente aferir e reconhecer a ocorrência de boa-fé na conduta dos responsáveis, podendo este Tribunal, desde logo, proferir o julgamento de mérito pela irregularidade das contas, conforme nos termos dos §§ 2º e 6º do art. 202 do Regimento Interno do TCU (Acórdão 2064/2011-TCU-Primeira Câmara - relator Min. Ubiratan Aguiar, 6.182/2011-TCU-1ª Câmara - relator Min. Weber de Oliveira, 4.072/2010-TCU-1ª Câmara - Relator Min. Valmir Campelo, 1.189/2009-TCU-1ª Câmara - Relator Min. Marcos Bemquerer, e 731/2008-TCU-Plenário - Relator Min. Aroldo Cedraz) .
37.	Dessa forma, os responsáveis devem ser considerados revéis, nos termos do art. 12, §3º, da Lei 8.443/1992.
iii. 	Dos novos elementos apresentados pelo Concedente/Interveniente
38.	Até aqui, o processo caminhava para o julgamento pela irregularidade e multa dos responsáveis tidos como revéis; contudo, eis que, em 12/8/2019, ingressa nos autos o Ofício 0453/2019/GEOTR, da Caixa, de 7/8/2019 (peça 15, p. 1) , com o assunto "Arquivamento de TCE", assinado pelo Gerente Executivo e pela Gerente Nacional de Operações de Transferência de Recursos Públicos da Caixa (GEOTR) .
39.	O aludido Ofício traz, em resumo, a informação de que, relativamente ao CR em comento, a SEAD/PR aprovou o REA para fins de aprovação de contas e finalização do contrato. Para tanto, encaminhou cópia: i) do Ofício 63/2019/DEP-SAF/Mapa (peça 15, p. 2-3) , de 11/6/2019, assinado pelo Diretor do Departamento de Estruturação Produtiva - DEP/SAF/Mapa; e o Parecer Sead 33/2019/COOR1CGINF/CGINFRA/DEP-SAF/SAF/MAPA (peça 16, p. 4-7) , de 5/6/2016, assinado também pelo Diretor do Departamento de Estruturação Produtiva - DEP/SAF/Mapa, e, ainda, por Gestor (EPPGG/CGINFRA/DEP/SAF/MAPA) e pelo Coordenador Geral de Projetos de Fomento e Infraestrutura (CGINFRA/DEP/SAF) do Ministério da Agricultura, Pecuária e Abastecimento, sucessor do MDA, com a aprovação do REA final parcela 03/03 (peça 16, p. 8-13) . Por fim, solicita "a suspensão/arquivamento do processo de TCE em andamento, caso seja este o entendimento dessa Corte de Contas".
40.	Em relação ao Ofício 63/2019/DEP-SAF/Mapa (peça 16, p. 2-3) , a Coordenação da CGINFRA 1/DEP-SAF/Mapa encaminhou à Superintendência Nacional de Transferência e Repasses (Sutre) da Caixa documentação complementar para a conclusão da análise da terceira parcela do Contrato de Repasse 286219-66/Ibradec/Caixa/MDA, consubstanciado no citado Parecer 33/2019/Mapa e REA-3, noticiando que APROVA o Relatório de Execução de Atividades - REA da 3ª parcela (final) do aludido contrato, requerendo, entre outras providências, a "regularização das contas contábeis do mencionado contrato na base de dados" da Caixa e no Siafi.
41.	Por sua vez, o citado Parecer 33/2019/Mapa posicionou-se pela APROVAÇÃO da execução física da terceira parcela do CR em exame, no valor de R$ 33.360,00, conforme REA-3 (final) .
42.	Recorde-se que o Ibradec foi beneficiário de recursos do Pronat transferidos por meio do Contrato de Repasse CT-286.219-66/2009/MDA/Caixa (Siconv 703174) , cujo objeto consistia na "implantação de sistema de gestão mercadológica na Cecaf/PE". Nesse ponto, é preciso resgatar parte do exame técnico da instrução inicial (peça 7) para situar melhor a questão em exame, a saber (com destaques) :
24. Em que pese a caracterização de omissão no dever de prestar contas feita pelo controle interno, é forçoso reconhecer que há passagens nos autos (peça 1, p. 8-10 e 116-118; peça 2, p. 3-18) que desautorizam essa leitura, até porque foi justamente por prestar contas, ainda que parciais, que a entidade alcançou a liberação da 3ª parcela do Contrato, após prestar contas da 1ª e 2ª parcelas. A omissão, nesse caso, resta circunscrita à terceira parcela, apenas, mas teve o condão de impedir a continuidade do contrato, resultando em objeto parcialmente executado, mas sem funcionalidade atestada e, consequentemente, em prejuízo ao erário correspondente ao valor total desbloqueado.
43.	Conforme se depreende, a não funcionalidade e o impedimento da continuidade do contrato, tido como parcialmente executado, foram todas constatações atreladas justamente ao fato de não ter havido a prestação de contas do REA-3 (final) por parte do Ibradec.
44.	O novo Parecer 33/2019/Mapa traz, agora, com base em documentação complementar e justificativas que lhe foram remetidas diretamente pelo Ibradec, não apenas o próprio REA-3 (final) como anexo, mas também procede ao seu exame e aprovação, conforme trechos em destaque, a saber (peça 16) :
[...]
META 02 - DIAGNÓSTICO PARTICIPATIVO DA PRODUÇÃO
O Ibradec/DF informou no REA desta terceira parcela despesas de R$ 6.840,00 (seis mil, oitocentos e quarenta reais) na atividade 2.2, relativa a pesquisa de campo com produtores e fornecedores.
O parecer nº 13/2014 solicitou a remessa de justificativas para os gastos a maior na realização da pesquisa e a apresentação da mesma, bem como quantitativo de horas técnicas dispendidas e os profissionais envolvidos, com seus respectivos curriculuns.
O Ibradec informou que o demonstrativo de horas técnicas foi apresentado no Ofício s/nº datado de 24 de abril de 2019 e que na execução desta etapa foram dispendidos 160 dias úteis no período de janeiro de 2010 a maio de 2013. A Entidade informou que a coordenação dos trabalhos foi realizada pelo engenheiro agrônomo Arthur Saabor e enviou o seu curriculum, mas que outros pesquisadores também foram contratados para a aplicação dos questionários, tendo apresentado as horas técnicas correspondentes e os Territórios em que eles aplicaram os questionários.
Diante do acima exposto apresento proposta de aprovação da meta 02.
META 03 - ORGANIZAÇÃO E PLANEJAMENTO DA PRODUÇÃO
O Ibradec/DF informou no REA desta terceira parcela despesas de R$ 2.880,00 (dois mil, oitocentos e oitenta reais) na atividade 3.1, relativa ao planejamento do processo de elaboração do organograma.
O parecer nº 13/2014 solicitou a remessa de justificativas para a realização de gasto não programado para esta terceira parcela e indicou o quantitativo de horas técnicas dispendidas e os profissionais envolvidos, com seus respectivos currículos. 
O Ibradec informou que o Projeto de Atividades - PAT foi alterado após a aprovação da 1ª parcela e foi aprovado pela extinta Secretaria de Desenvolvimento Territorial - SDT/MDA. Segundo o Relatório de Execução de Atividades - REA o resultado final foi consolidado num relatório técnico focado nos critérios de planejamento da produção, tendo sido utilizados 210 dias úteis para a execução da meta.
Diante do acima exposto apresento proposta de aprovação da meta 03.
META 04 - PESQUISA DE MERCADO
O Ibradec/DF informou no REA desta terceira parcela despesas de R$ 5.760,00 (cinco mil, setecentos e sessenta reais) na atividade 4.2, relativa a pesquisa de mercado realizada em supermercados e feiras.
O parecer nº 13/2014 solicitou a remessa da pesquisa e indicar o quantitativo de horas técnicas dispendidas e os profissionais envolvidos, com seus respectivos currículos.
O Ibradec informou que o demonstrativo de horas técnicas foi apresentado no Oficio s/nº datado de 24 de abril de 2019 e que na execução desta etapa foram dispendidos 120 dias úteis no período de janeiro de 2010 a maio de 2013. A Entidade informou que a coordenação dos trabalhos foi realizada pelo engenheiro agrônomo Arthur Saabor e enviou o seu curriculum, mas que outros pesquisadores também foram contratados para a aplicação dos questionários, tendo apresentado as horas técnicas correspondentes e os Territórios em que eles aplicaram os questionários.
Diante do acima exposto apresento proposta de aprovação da meta 04.
META 05 - REGULAMENTO DE MERCADO, NORMAS OPERACIONAIS E DIMENSIONAMENTO DA ESTRUTURA DE GESTÃO
O Ibradec/DF informou no REA desta terceira parcela despesas de R$ 7.320,00 (sete mil, trezentos e vinte reais) na atividade 5.1, relativa ao planejamento de regulamento de mercado e criação de normas operacionais.
O parecer nº 13/2014 solicitou a remessa de justificativas para a realização de gasto acima do programado para esta terceira parcela e indicar o quantitativo de horas técnicas dispendidas e os profissionais envolvidos, com seus respectivos currículos.
O Ibradec informou que o demonstrativo de horas técnicas foi apresentado no Ofício s/nº datado de 24 de abril de 2019 e que na execução desta etapa foram dispendidos 180 dias úteis no período de janeiro de 2010 a maio de 2013. A Entidade informou que a coordenação dos trabalhos foi realizada pelo engenheiro agrônomo Arthur Saabor e enviou o seu curriculum, mas que outros pesquisadores também foram contratados para a aplicação dos questionários, tendo apresentado as horas técnicas correspondentes e os Territórios em que eles aplicaram os questionários.
Diante do acima exposto apresento proposta de aprovação da meta 05.
META 06 - PROMOÇÃO E MARKETING
O Ibradec/DF informou no REA desta terceira parcela despesas de R$ 10.560,00 (dez mil, quinhentos e sessenta reais) nas atividades 6.1 e 6.2, relativa a definição de estratégias de marketing e reuniões técnicas, respectivamente.
O parecer nº 13/2014 solicitou a remessa informações sobre o quantitativo de horas técnicas dispendidas e os profissionais envolvidos, com seus respectivos currículos.
O Ibradec informou que o demonstrativo de horas técnicas foi apresentado no Ofício s/nº datado de 24 de abril de 2019 e que na execução desta etapa foram dispendidos 150 dias úteis no período de janeiro de 2010 a maio de 2013.
Diante do acima exposto apresento proposta de aprovação da meta 06.
45.	E acrescenta o Parecer 33/2019/Mapa, ao final (peça 16, p. 6) :
[...]
O parecer anterior [Parecer 13/2014] também solicitou ajustes no terceiro relatório técnico de avanço, informações sobre o quantitativo de entrevistas realizadas para elaboração do relatório e esclarecimentos acerca de alguns comparativos realizados, bem como requisitou a remessa de cópia do questionário.
O Ibradec apresentou cópia do questionário aplicado e o relatório ajustado, conforme solicitado no Parecer n° 13/2014.
A Entidade também apresentou um relatório de execução física final que apresenta as atividades desenvolvidas e os resultados obtidos, documento compatível com o relatório de cumprimento do objeto.
CONCLUSÃO
Diante do acima exposto e considerando as justificativas e documentação complementar enviadas pelo Instituto Brasileiro de Desenvolvimento Econômico e Social - Ibradec/DF apresento proposta para a APROVAÇÃO da execução física da terceira parcela do contrato de repasse 286.219-66 (Siconv 703174) , no montante de R$ 33.360,00 (trinta e três mil, trezentos e sessenta reais) , conforme Relatório de Atividades - REA em anexo.
[...]
iv. 	Desfecho
46.	Desse modo, conforme exposto, considerando que o sucessor do órgão concedente (SAF/Mapa) e a interveniente (Caixa) , analisando meta a meta, concluem pela aprovação das contas do Ibradec relativas ao REA-3 (final) , eliminando as constatações decorrentes de sua omissão anterior, não se vislumbra razão para insistir na mantença da irregularidade das contas ao Instituto. 
47.	Assim, em que pese restar consignada a correta aplicação dos recursos, devendo as contas do Ibradec serem julgadas regulares com ressalva, situação diversa é a do responsável Sr. Luis Airton de Oliveira: como não foi apresentada justificativa para o não cumprimento do prazo originalmente estipulado para prestação de contas final dos recursos recebidos no âmbito do Contrato de Repasse CT-286.219-66/2009/MDA/Caixa, por parte deste responsável, devem suas contas serem julgadas irregulares, sem débito, nos termos do art. 16, inciso III, alínea "b", da Lei 8.443/1992 c/c art. 202, § 8º, do RI/TCU, aplicando-se a multa prevista no art. 58, inciso I, da Lei 8.443/1992.
CONCLUSÃO
48.	Examinou-se, após citação e audiência dos responsáveis, a admissibilidade de resposta de terceiro em nome do Sr. Luis Airton de Oliveira, considerada não admissível ante a ilegitimidade do signatário (peça 15) , conforme art. 12 da Lei 8.443/1992 c/c arts. 160 e 161 do RI/TCU. 
49.	Além disso, foram analisados novos elementos/informações adicionais colacionados pela Caixa/Mapa (peça 16) acerca de novo posicionamento no tocante ao REA final alusivo à 3ª parcela do convênio, com proposta de aprovação das contas.
50.	Em face da análise promovida nos itens 21 a 46, há que se propor considerar revéis os responsáveis, com fulcro no art. 12, § 3º, da Lei 8.443/1992 c/c art. 202, § 8º, do RI/TCU; julgar regulares com ressalva as contas do Ibradec, nos termos do art. 16, inciso II, da Lei 8.443/1992; julgar irregulares, sem débito, as contas do Sr. Luis Airton de Oliveira, nos termos do art. 16, inciso III, alínea "b", da Lei 8.443/1992 c/c art. 202, §§ 6º e 8º, do RI/TCU; aplicar ao Sr. Luis Airton de Oliveira, individualmente, a multa do art. 58, inciso I, da Lei 8.443/1992 ante a ausência de justificativa para o não cumprimento do prazo originalmente estipulado para prestação de contas final dos recursos recebidos no âmbito do Contrato de Repasse CT-286.219-66/2009/MDA/Caixa.
PROPOSTA DE ENCAMINHAMENTO
51.	Diante do exposto, submetem-se os autos à consideração superior, propondo:
51.1.	considerar não admissível a resposta apresentada por terceiro não integrante das partes da relação processual, ante sua ilegitimidade ativa, com fundamento no art. 12 da Lei 8.443/1992 c/c arts. 160 e 161 do RI/TCU;
51.2.	considerar revéis o Instituto Brasileiro de Desenvolvimento Econômico e Social - Ibradec (CNPJ 03.672.303/0001-49) e o Sr. Luís Airton de Oliveira (CPF XXX.796.021-XX) , para todos os efeitos, dando-se prosseguimento ao processo, com fulcro no art. 12, § 3º, da Lei 8.443/1992 c/c art. 202, § 8º, do RI/TCU;
51.3.	julgar regulares com ressalva as contas do Instituto Brasileiro de Desenvolvimento Econômico e Social - Ibradec (CNPJ 03.672.303/0001-49) , nos termos do art. 16, inciso II, da Lei 8.443/1992, relativamente ao Contrato de Repasse CT-286.219-66/2009/MDA/Caixa (Siconv 703174) , dando-lhe quitação;
51.4.	julgar irregulares, sem débito, as contas do Sr. Luis Airton de Oliveira (CPF XXX.796.021-XX) , relativamente ao Contrato de Repasse CT-286.219-66/2009/MDA/Caixa (Siconv 703174) , nos termos do art. 16, inciso III, alínea "b", da Lei 8.443/1992 c/c art. 202, §§ 6º e 8º, do RI/TCU;
51.5.	aplicar ao Sr. Luis Airton de Oliveira (CPF XXX.796.021-XX) a multa prevista no art. 58, inciso I, da Lei 8.443/1992 c/c art. 268 do Regimento Interno, fixando-lhe o prazo de quinze dias, a contar da notificação, para que comprove, perante o Tribunal (art. 214, III, a, do Regimento Interno do TCU) , o recolhimento da dívida aos cofres do Tesouro Nacional, atualizada monetariamente desde a data do acórdão que vier a ser proferido por este Tribunal até a do efetivo recolhimento, se pagas após o vencimento, na forma da legislação em vigor;
51.6.	autorizar, desde logo, a cobrança judicial da dívida, caso não atendida a notificação, na forma do disposto no art. 28, inciso II, da Lei 8.443/1992;
51.7.	autorizar também, desde logo, se requerido, com fundamento no art. 28, inciso I, da Lei 8.443, de 1992 c/c o art. 217, §§ 1º e 2º do Regimento Interno, o parcelamento da dívida em até 36 parcelas, incidindo sobre cada parcela, corrigida monetariamente, os correspondentes acréscimos legais fixando- lhe o prazo de quinze dias, a contar do recebimento da notificação, para comprovar perante o Tribunal o recolhimento da primeira parcela, e de trinta dias, a contar da parcela anterior, para comprovar os recolhimentos das demais parcelas, devendo incidir sobre cada valor mensal, atualizado monetariamente, os juros de mora devidos, no caso do débito, na forma prevista na legislação em vigor, alertando a responsável de que a falta de comprovação do recolhimento de qualquer parcela importará o vencimento antecipado do saldo devedor, nos termos do § 2º do art. 217 do Regimento Interno deste Tribunal;
51.8.	enviar cópia do Acórdão a ser prolatado, bem como do Relatório e do Voto que o fundamentarem, à Procuradoria da República no Distrito Federal, nos termos do § 3º do art. 16 da Lei 8.443/1992 c/c o § 7º do art. 209 do Regimento Interno do TCU, para adoção das medidas cabíveis;
51.9.	enviar cópia do Acórdão que vier a ser proferido à Secretaria de Agricultura Familiar e Cooperativismo (SAF) - integrante do Ministério da Agricultura, Pecuária e Abastecimento (Mapa) -, sucessora do extinto Ministério do Desenvolvimento Agrário (MDA) , à Superintendência Regional da Caixa Econômica Federal no Distrito Federal e aos responsáveis, para ciência, informando que a presente deliberação, acompanhada do Relatório e do Voto que a fundamentam, está disponível para a consulta no endereço www.tcu.gov.br/acordaos, além de esclarecer que, caso requerido, o TCU poderá fornecer sem custos as correspondentes cópias, de forma impressa."
	É o relatório.

não há.

Subprocurador-geral Lucas Rocha Furtado.

TOMADA DE CONTAS ESPECIAL. CONTRATO DE REPASSE. OMISSÃO NO DEVER DE PRESTAR CONTAS. AUDIÊNCIA. CITAÇÃO. REVELIA. PRESTAÇÃO DE CONTAS EXTEMPORÂNEA. ATESTAÇÃO DA BOA E REGULAR APLICAÇÃO DOS RECURSOS PELO CONCEDENTE. CONTAS REGULARES COM RESSALVA DA ENTIDADE. CONTAS IRREGULARES DO RESPONSÁVEL. MULTA. CIÊNCIA.

TOMADA DE CONTAS ESPECIAL (TCE)

Secretaria de Controle Externo de Tomada de Contas Especial (SecexTCE).

Cuidam os autos de tomada de contas especial instaurada pela Caixa Econômica Federal em desfavor do Instituto Brasileiro de Desenvolvimento Econômico e Social (Ibradec) e de Luís Airton de Oliveira, diretor executivo do instituto, em razão de omissão no dever de prestar contas de recursos recebidos por meio de contrato de repasse que teve por objetivo a implantação de sistema de gestão mercadológica na Central de Comercialização da Agricultura Familiar (Cecaf) da Ceasa de Pernambuco.
Esse contrato de repasse, no valor histórico de R$ 485.850,00 - sendo R$ 437.250,00 originados de recursos federais e R$ 48.600,00, de contrapartida -, teve vigência de 14/7/2009 a 30/11/2015, e o prazo final para prestação de contas era 30/12/2015. 
No âmbito interno da presente TCE, concluiu-se pela reprovação das contas do Ibradec e de Luís Airton de Oliveira, responsáveis solidários pela execução parcial do objeto, sem funcionalidade, e pela omissão no dever de prestar contas dos recursos recebidos, quantificando-se o débito em R$ 432.853,01, com data de origem em 29/12/2009. 
A documentação recebida por esta Corte de Contas foi examinada pela Secretaria de Controle Externo de Tomada de Contas Especial (Secex-TCE) , tendo-se constado a necessidade da realização de audiência e citação dos responsáveis.
Como resposta, foi recebido documento, em papel timbrado do Instituto Brasileiro de Desenvolvimento Econômico e Social, assinado por Luís Henrique Sganzella Lopes, que se denomina "Associado IBRADEC" e afirma ter tomado a iniciativa de apresentar a dita documentação em razão da atual incapacidade de Luís Airton de Oliveira, que apresentaria, segundo o informante, "deficit de memória e confusão mental após sofrer acidente".
Considerando que, conforme o Sistema CPF, o signatário do documento não consta do quadro societário do mencionado instituto e não há nos autos procuração ou outro documento legal que o habilite para interceder em nome dos responsáveis, acompanho a unidade instrutiva no sentido de que o exame do documento apresentado restou prejudicado.
Consequentemente, o Ibradec e Luís Airton de Oliveira foram considerados revéis, dando-se prosseguimento ao processo.
Estando os autos em análise na Secex-TCE, a Caixa Econômica Federal protocolou documento comunicando a aprovação do Relatório de Execução de Atividades (REA) para fins de aprovação da prestação de contas e finalização do contrato e solicitou o arquivamento da presente TCE.
Considerando que a extemporânea prestação de contas dos recursos recebidos afastou a ocorrência de prejuízo aos cofres públicos, propõe a unidade instrutiva - com anuência do subprocurador-geral Lucas Rocha Furtado - julgar regulares com ressalva as contas do instituto e irregulares as contas de seu diretor executivo, com sua condenação ao pagamento da multa do art. 58, inciso I, da Lei 8.443/1992, em razão da ausência de justificativa para o não cumprimento do prazo originalmente estipulado para a devida prestação de contas dos recursos recebidos por meio do contrato de repasse em tela.
Em diversos julgados, o TCU tem se pronunciado acerca da aceitação de prestação de contas extemporânea, com exclusão do débito, sem prejuízo da irregularidade das contas. Tal entendimento pode ser observado nos Acórdãos 855/2015, de relatoria do ministro Vital do Rêgo, e 1.615/2012, de relatoria do ministro Augusto Nardes, ambos do Plenário. Em razão disso, acompanho a proposta da unidade técnica e pugno pelo julgamento pela regularidade com ressalva das contas do Instituto Brasileiro de Desenvolvimento Econômico e Social e pela irregularidade das contas de Luís Airton de Oliveira, com sua condenação ao pagamento de multa.
	Nesses termos, VOTO por que seja aprovada a minuta de acórdão que submeto à deliberação deste Colegiado.
TCU, Sala das Sessões Ministro Luciano Brandão Alves de Souza, em 3 de dezembro de 2019.
ANA ARRAES 
Relatora